【裁判字號】    89,訴,318
【裁判日期】    900320
【裁判案由】    遺產稅
【裁判全文】
臺中高等行政法院判決                              八十九年度訴字第三一八號
                              .
    原      告  甲○○
                乙○○
                丙○○
                姚高蔭
                丁○○○
    代  表  人  戊○○
    訴訟代理人  庚○○
                己○○
右當事人間因遺產稅事件，原告不服行政院中華民國八十九年九月四日台八十九訴字
第二六○六五號再訴願決定，提起行政訴訟，本院判決如左︰
    主  文
原告之訴駁回。
訴訟費用由原告負擔。
    事  實
一、事實概要：緣原告等之父高其文於民國八十二年十月二十一日死亡，由原告等共
    同繼承，並於八十三年七月二日辦理遺產稅申報，經被告核定遺產總額新台幣（
    下同）三四、八六三、二二九元，遺產淨額三一、二一三、二二九元，應納遺產
    稅九、一一二、四二七元。原告等不服，就坐落台中縣龍井鄉○○段一五五七、
    一五五八、一五五九、一七一九、一七八八、一七八八之一、一八四六、一九○
    五地號等八筆港埠專用區土地扣除額部分，申經復查結果，未准變更，訴經財政
    部八十五年四月十一日台財訴字第八五二一四一七二七號訴願決定將原處分撤銷
    ，由被告機關另為處分。被告重為復查決定，准予追認農業用地扣除額一六、七
    四六、七○○元。原告等仍表不服，循序提起訴願、再訴願，均遭決定駁回，遂
    提起本件行政訴訟。
二、兩造聲明：
    (一)原告聲明求為判決：再訴願決定、訴願決定及原處分均撤銷。
    (二)被告聲明求為判決：駁回原告之訴。
三、兩造之爭點：關於原告等繼承之系爭土地，經編為港埠專用區是否為公共設施保
                留地，得否依照都市計畫法第五十條之一之規定免徵遺產稅。
    (一)原告主張之理由：
      1.按「左列各款，應自遺產總額中扣除，免徵遺產稅：五、遺產中之農業用地
        ，由繼承人或受遺贈人，繼續經營農業生產者，扣除其土地價值之半數。但
        由能自耕之繼承人一人繼承，繼續經營農業生產者，扣除其土地價值之全數
        及家庭農場之農業用地，其由能自耕之繼承人一人繼承或承受而繼續經營農
        業生產者，免徵遺產稅或贈與稅，並自繼承或承受之年起免徵田賦十年，固
        分別為行為時遺產及贈與稅法第十七條第一項第五款及農業發展條例第三十
        一條前段所規定，但都市計畫法第五十條之一亦規定公共設施保留地，因繼
        承而移轉者，免徵遺產稅。查本件系爭土地經認定為首揭農業用地並無疑義
        ，但是否為公共設施保留地則為爭點之所在，亦關乎系爭土地應否課徵遺產
        稅之標準，但被告及訴願、再訴願機關就系爭土地僅泛言港埠專用區與港埠
        用地不同，不得免徵遺產稅，至何以不同，則未說明，顯有理由不備之違失
        。
      2.港埠用地與港埠專用區均應為公共設施保留地，按「都市計畫地區範圍內，
        應視實際情況，分別設置左列公共設施用地：一、．．．港埠用地。．．．
        三、．．．其他公用事業用地」都市計畫法第四十二條第一項第一、三款分
        別定有明文，本件系爭農地經政府編定為台中港特定區內之港埠專用區，顧
        名思義，系爭土地僅可供港埠專用，則其與港埠用地有何差異？被告及訴願
        、再訴願機關均未說明，僅以細部計劃尚未完成，為減半核定之理由，顯有
        理由未盡完備之嫌。又系爭土地既專為配合港埠使用，按台中港之營運係屬
        公用事業，系爭土地列為公用事業用地以資配合，並不違法律規定意旨，反
        之倘非如此，徒有港口而無配合之專用地，亦只是地理上的港口（灣），而
        非經濟上或都市計畫上的港埠，故而系爭土地應屬公共設施保留地，依同法
        第五十條之一，免徵遺產稅。被告與台灣省政府及內政部均認定，港埠用地
        屬於公共設施用地，依法可免課遺產稅，港埠專用區則否，惟依內政部訂定
        之土地使用分區管制要點，港埠用地乃供商港設施使用為主，港埠專用區則
        供商業設施使用為主，二者均係得按實際須要劃分各種專業區，得設置加工
        出口區、自由貿易區，其規劃、興建均由港務局報請主管機關核准。揆其對
        土地之規劃、使用，港埠用地與港埠專用區並無二致，何以僅其中一者為公
        共設施用地？按台灣省政府建設廳八十二年七月一日八十二建四字第０三三
        六五五號函謂：台中港特定計劃港埠專用區，採以供商港設施使用為主，依
        商港法第二條第六款之規定：「商港設施指在商港區域內，為便利船舶出入
        、停泊、貨物裝卸、倉儲、駁運作業、服務旅客之水面、陸上、海底及其他
        一切有關設施。」顯然港埠專用區即為在商港界限內劃定範圍，供特定用途
        之區域，與港埠用地完全相同。更何況台中港乃屬公用事業，系爭土地為其
        腹地使用，自屬公用事業用地，合於公共設施保留地免徵遺產稅之要件。
      3.就徵收與否益証系爭土地為公共設施保留地，「依本法指定之公共設施保留
        地供公用事業設施之用者，由各該事業機構依法予以徵收」、「依本法徵收
        或區段徵收之公共設施保留地」、「國家因左列公共事業之需要，得依本法
        之規定徵收私有土地．．．三、公用事業。」分別為都市計畫法第四十八條
        、第四十九條第一項及土地法第二百零八條第三款所明定。本件系爭土地經
        函查台灣省交通處台中港務局，係因未辦理細部規劃，故而未完成徵收程序
        ，換言之，為配合台中港之開發，系爭土地應歸屬徵收之列，只是尚未完成
        細部規劃，因此未著手徵收，是以依上開法律規定意旨及事實程序以察，益
        証系爭土地是屬公用事業使用之公共設施保留地，依法免徵遺產稅。
      4.基於公平原則及對人民權利之保障言，涉及租稅事項之法律，其解釋應依各
        該法律之立法目的，衡酌經濟上之意義及實質課稅之公平原則為之，大法官
        會議釋字第四二０號解釋在案。查系爭土地近三十年來因台中港之興建，而
        遭限制使用，土地法第二百十九條第一項規定：「私有土地經徵收後，有左
        列情形之一者，原土地所有權人得於徵收補償費發給完竣屆滿一年之次日起
        五年內，向該管市、縣地政機關聲請照徵收價額收回其土地：一徵收補償發
        給完竣屆滿一年，未依徵收計劃開始使用者。二未依核准徵收原定興辦事業
        使用者。」依上開規定，已徵收之土地尚有收回自用之可能性，然內政部依
        七十六年十一月十日台內營字第五五００一九號函與八十一年十月七日公告
        發布實施之「變更台中港特定區計劃案」等行政命令，將原告繼承之系爭土
        地由「港埠用地」變更為「港埠專用區」，致無法自由使用、收益，如此欠
        缺實質效益之所有權，還須負擔納稅義務，國家行政機關對人民權利之侵害
        ，莫此為甚。為此，尚請  鈞院審究系爭土地既然為滿足公用事業之目的而
        規劃為港埠專用區，致限制私人所有權之行使，即與都市計畫法第四十二條
        規定公共設施用地之性質完全相同，依首揭法律規定及大法官會議解釋意旨
        ，本件系爭土地應免徵遺產稅，方符立法意旨。是請鈞院判決如訴之聲明，
        以維原告權益。
    (二)被告答辯之理由：
      1.本件原告等辦理遺產稅申報時，就被繼承人所遺坐落台中縣龍井鄉○○段一
        五五七、一五五八、一五五九、一七一九、一七八八、一七八八之一、一八
        四六、一九○五地號等八筆土地，其遺產價值計三三、四九三、四○○元，
        主張適用都市計畫法第五十條之一關於公共設施保留地之規定，免徵遺產稅
        ，被告機關初查以該八筆土地，係屬港埠專用區土地，並非前揭法條所稱之
        公共設施保留地，乃否准所請。原告不服，申請復查，主張上開八筆土地於
        土地稅課徵時，視為公共設施保留地而核課田賦，但遺產稅核定時卻視為非
        屬公共設施保留地，一區兩稅制，酌請重新處分核算遺產稅云云。被告機關
        復查決定以查系爭上開土地坐落台中港特定區經編定為港埠專用區，被告機
        關所屬沙鹿稽徵所於八十二年四月三日以中區國稅沙鹿審字第八二○○五四
        四六號函向台中縣政府查詢，是否屬公共設施保留地，經該府八十二年四月
        十六日八十二府工都字第○七八九五四號函復稱上開專用區非屬都市計畫法
        第四十二條規定劃設之公共設施用地；且台灣省政府八十三年八月十七日八
        十三府建四字第六一二五五號函曾就甲○○君陳情「台中港特定區計畫」內
        之「港埠專用區」是否屬公共設施用地及其與「港埠用地」有何差別一案，
        函復高君（原告）略以「台中港特定區『港埠專用區』是否屬公共設施保留
        地乙節，經查本府建設廳前以八十二年七月一日八十二建四字第三三六五五
        號核釋『港埠專用區』非屬都市計畫法第四十二條所規定之公共設施用地範
        疇在案。：：：」均明確表示該港埠專用區非屬公共設施用地。系爭港埠專
        用區土地八筆，既非屬都市計畫法第四十二條第一款之公共設施保留地，自
        無都市計畫法第五十條之一免徵遺產稅之適用等由，維持原核定。原告仍表
        不服，訴經財政部八十五年四月十一日台財訴字第八五二一四一七二七號訴
        願決定，以本件被繼承人高其文君所遺坐落台中縣龍井鄉○○段一五五七地
        號等八筆遺產土地，係屬農業用地，且經台中縣政府編定為台中港特定區內
        之「港埠專用區」，此乃不爭之事實被告機關雖於八十五年元月二十四日以
        中區國稅法字第八五○○○五三三九號函請台灣省交通處台中港務局查復上
        開系爭土地之都市計畫案，其細部計畫是否完成。倘未完成，是否仍由該局
        管制依原來之土地使用分區（或用地別）限供農業使用等，經該局於八十五
        年元月三十一日以八五中港工字第九四四號函復：「說明二、台中縣政府於
        八十年十月七日公告實施『變更台中港特定區計畫（第一期公共設施保留地
        專案通盤檢討案）』後，高其文君所屬地段係編定為『港埠專用區』位於台
        中港港區範圍工業專業區（II）內，該專業區（II）目前併台中港整體規劃
        案，本局正委託港灣研究所辦理中，尚未報奉中央核定。又該區刻正由省地
        政處積極研議區段徵收可行性」等情，經核本件系爭八筆遺產土地既屬農業
        用地，並經政府編定為台中港特定區內，且該都市計畫案之細部計畫尚未完
        成，則前開土地有否經都市計畫主管機關認定，仍應依原來之土地使用分區
        別管制而視為農業用地，未據被告機關依職權予以查明，另系爭土地係由一
        人或多數人繼承，繼承人有無自耕之能力，且繼承後是否繼續經營農業之生
        產，攸關前揭財政部函釋得否依法減免遺產稅之適用，而卷內尚乏資料可循
        ，被告機關亦未予論明，是本案系爭土地之價值應否併入遺產總額計課遺產
        稅之事證，尚未臻明確，被告機關遽予全數剔除，即難謂允當等由，將原處
        分撤銷，囑由被告機關究明後另為處分。經被告機關重核復查結果以查本件
        系爭八筆土地原屬農業用地，嗣經編定為台中港特定區內之港埠專用區，因
        該區目前併台中港整體規劃案，尚未報奉中央核定及辦理細部規劃，有卷附
        台灣省交通處台中港務局八十四年五月十三日八四中港業字第四一四二號函
        及八十五年一月三十一日八五中港二字第九四四號函影本可稽，是其細部計
        畫自尚未完成，另系爭土地中坐落龍井鄉○○段一五五七、一五五八及一五
        五九地號等三筆土地經勘查結果，種植水稻收割整地中；其餘坐落龍井鄉○
        ○段一七一九等五筆土地經函請龍井鄉公所會同台中農田水利會大肚工作站
        及本局沙鹿稽徵所前往勘查結果該地灌溉水溝、農路被破壞而無法種植作物
        ，核有土地稅法第二十二條之一第一項第四款規定不能耕作之事由，重核後
        仍認定系爭土地有繼續經營農業生產，並由繼承人數人共同繼承，乃准自遺
        產總額扣除系爭土地價值三三、四九三、四○○元之半數一六、七四六、七
        ○○元。原告等以系爭八筆土地經編定為台中港特定區內之港埠專用區，僅
        可供港埠專用，與港埠用地無異，自屬公共設施保留地，被告機關認港埠專
        用區與港埠用地不同，不得免徵遺產稅，惟就土地之規劃、使用而言，二者
        並無二致，系爭八筆土地因台中港之興建，遭限制使用多年，渠等仍須負擔
        納稅義務，權利受損；又八十四年修正公布遺產及贈與稅法第十七條第一項
        第六款已放寬「由能自耕之繼承人一人繼承」之限制，系爭八筆土地亦應免
        徵遺產稅云云，訴經財政部訴願決定除支持被告機關復查決定之論見外，並
        以八十四年一月十三日修正公布遺產及贈與稅法，除條文中明定得溯及既往
        者（如第十條第二項、第三十條第四項）外，其餘修正應自八十四年一月十
        五日生效，本件被繼承人高其文君於八十二年十月二十一日死亡，依實體從
        舊之法律適用原則，自無八十四年一月十三日修正遺產及贈與稅法第十七條
        第一項第六款有關扣除額規定之適用；又本件並非聲請許可案件，無中央法
        規標準法第十八條從新從輕原則之適用，遂駁回其訴願，原告循序提起再訴
        願，續經再訴願決定駁回。
      2.訴訟意旨略謂：系爭八筆土地經編定為台中港特定區內之港埠專用區，僅可
        供港埠專用，與港埠用地無異，自屬公共設施保留地，被告機關認港埠專用
        區與港埠用地不同，不得免徵遺產稅，惟就土地之規劃、使用而言，二者並
        無二致，系爭八筆土地因台中港之興建，遭限制使用多年，渠等仍須負擔納
        稅義務，權利受損。本件原告主張不足採據之理由，己論述如前，訴訟時復
        執前詞，委無足採。基上論結，被告所為重為復查決定及訴願、再訴願決定
        並無違誤，請准如訴之聲明判決。
    理  由
一、按公共設施保留地因繼承或因配偶、直系血親間之贈與而移轉者，免徵遺產稅或
    贈與稅，固為都市計畫法第五十條之一後段所規定，惟應以所繼承或受贈之土地
    為同法第四十二條所定之公共設施用地，始有其適用。
二、本件原告等列報系爭台中縣龍井鄉○○段一五五七地號等八筆土地為公共設施保
    留地扣除額三三、四九三、四○○元，被告以系爭八筆港埠專用區土地非屬公共
    設施保留地，否准自遺產總額中扣除其價值。原告不服，申請復查。被告重為復
    查決定，准予自遺產總額扣除系爭八筆土地價值三三、四九三、四○○元之半數
    一六、七四六、七○○元。原告仍表不服，主張系爭八筆土地經編定為台中港特
    定區內之港埠專用區，僅可供港埠專用，與港埠用地無異，自屬公共設施保留地
    。又系爭土地既專為配合港埠使用，台中港之營運係屬公用事業，系爭土地列為
    公用事業用地以資配合，並不違法律規定意旨，被告認港埠專用區與港埠用地不
    同，不得免徵遺產稅，惟就土地之規劃、使用而言，二者並無二致，系爭八筆土
    地因台中港之興建，遭限制使用多年，原告等仍須負擔納稅義務，權利受損，甚
    不合理云云。
二、經查與系爭土地同屬編定為港埠專用區之台中縣龍井鄉○○段一四二九、一四二
    九之一、一四七七之一、一四八六、一四八七地號等五筆土地，經被告所屬沙鹿
    稽徵所於八十二年四月三日以中區國稅沙鹿審字第八二○○五四四六號函向台中
    縣政府查詢上開土地坐落台中港特定區計畫內之港埠專用區，是否屬公共設施保
    留地，經該府八十二年四月十六日八二府工都字第○七八九五四號函復稱上開專
    用區非屬都市計畫法第四十二條規定劃設之公共設施用地；且台灣省政府八十三
    年八月七日八三府建四字第六一二五五號函就原告甲○○陳情台中港特定區計畫
    內之港埠專用區，准免課徵遺產稅案，該函內就有關台中港特定區計畫內之港埠
    專用區是否屬公共設施用地乙節，曾以另函核釋台中港特定區計畫內之港埠專用
    區非屬都市計畫法第四十二條所規定之公共設施用地範疇在案等語，均明確表示
    該港埠專用區非屬公共設施用地，此有台中縣政府八十二年四月十六日八二府工
    都字第○七八九五四號函、台灣省政府八十三年八月七日八三府建四字第六一二
    五五號函影本附卷可稽。又依商港法第六條第三項規定：「商港區域內，除商港
    設施外，得按當地實際情形，劃分各種專業區，並得設置加工出口區、自由貿易
    區。」本件系爭土地編為港埠專用區，即屬該項所規定之專業區。而依商港法第
    二條第六款規定：「商港設施指在商港區域內，為便利船舶出入、停泊、貨物裝
    卸、倉儲、駁運作業、服務旅客之水面、陸上、海底及其他一切有關設施。」顯
    見港埠專用區乃商港設施以外所設置之專業區，並非供港埠設施之用，自非屬公
    共設施用地。又都市計畫法第四十二條第一項第三款規定「上下水道、郵政、電
    信、變電所及其他公用事業用地」，其中所謂其他公用事業用地，解釋上為列舉
    事項以外，而必需作為與所列舉之上下水道、郵政、電信、變電所等相類似用途
    之公用事業用地，始克相當。然系爭土地編為港埠專用區，而港埠專用區係以供
    商業設施使用為主，並非供與上下水道等類似之公用事業使用，核與該條款規定
    之要件不符，且港埠專用區亦非都市計畫法第四十二條第一項第四款規定之其他
    公共設施用地，是港埠專用區非屬都市計畫法第四十二條第一項所規定之公共設
    施用地，已至為明確。從而原告繼承上開系爭土地，自無都市計畫法第五十條之
    一免徵遺產稅之適用。至系爭土地經內政部依七十六年十一月十日台內營字第五
    五○○一九號函與八十一年十月七日公告發布實施之「變更台中港特定區計劃案
    」等行政命令，將原告繼承之系爭土定由「港埠用地」變更為「港埠專用區」，
    其變更程序及變更內容是否合法，是否因而損害原告之權利，及將來是否徵收、
    如何徵收，均屬另一問題，與本案認定系爭土地是否屬公共設施保留地無關，自
    無加以查究之必要，併予指明。綜上所述，原告上開主張，均無可採。從而被告
    所為之重為復查決定，核無違誤，一再訴願決定遞予維持，亦無不合。原告起訴
    意旨為無理由，應予駁回。
三、據上論結，本件原告之訴為無理由，依行政訴訟法第一百九十五條第一項後段、
    第九十八條第三項前段、第一百零四條，民事訴訟法第八十五條第一項前段，判
    決如主文。
中    華    民    國      九十      年      三      月      二十        日
                    臺 中 高 等 行 政 法 院  第 二 庭
                                審 判 長 法  官      沈  水  元
                                         法  官      王  德  麟
                                         法  官      林  秋  華
右正本證明與原本無異。
如不服本判決，應於判決送達後二十日內向本院提出上訴書狀，其未表明上訴理由者
，應於提起上訴後二十日內向本院提出上訴理由書（須依對造人數附具繕本）；如於
本判決宣示或公告後送達前提起上訴者，應於判決送達後二十日內補提上訴理由書（
須附繕本）。未表明上訴理由者，逕以裁定駁回。
提起上訴應預繳送達用雙掛號郵票拾份(每份三十四元)。
中    華    民    國      九十      年     三       月      二十        日
                                     法院書記官     杜  秀  君


司法院資訊處製作；財團法人民間司法改革基金會備份。
